【裁判字號】    91,家上,45
【裁判日期】    920603
【裁判案由】    履行同居
【裁判全文】
臺灣高等法院臺南分院民事判決  九十一年度家上字第四五號    Ｋ
      上  訴  人  甲  ○  ○
      訴訟代理人  林  芳  榮  律師
      被 上 訴人  乙      ○.
右當事人間請求履行同居事件，上訴人對於中華民國九十年十二月二十七日臺灣嘉義
地方法院第一審判決（八十九年度婚字第二一八號）提起上訴，本院判決如左：
    主    文
原判決廢棄。
被上訴人應與上訴人同居。
第一、二審訴訟費用由被上訴人負擔。
    事    實
甲、上訴人方面：
一、聲明：請求判決：(一)原判決廢棄。(二)被上訴人應與上訴人同居。
二、陳述：除與原判決記載相同者予以引用外，補稱略以：
（一）大陸地區配偶來台，固須由其在台灣地區親屬或代申請單位代向內政部警政署
      入出境管理局申請。惟申請需由大陸配偶提出相片二張、印章一枚、身分證正
      反面影本一份，配偶之父母戶口名簿影本一份。如無此等資料，根本無法提出
      申請。
（二）上訴人於九十年十一月一日曾以航空掛號函件，函請被上訴人將前述資料郵寄
      來台，俾便由上訴人申請被上訴人來台。然被上訴人迄今均不將該等資料郵寄
      來台，則上訴人根本無法提出申請被上訴人來台。
（三）被上訴人迄不將該等資料郵寄來台，讓上訴人據以提出申請被上訴人來台，顯
      然被上訴人根本不願來台與上訴人同居。原審未審酌上訴人在第一審所提出之
      信函，即以「被告抗辯因原告拒絕辦理被告來台手續」，而駁回原告之訴。該
      判決自有未洽。
三、證據：除援用第一審所提證據外，補提：航空掛號函件及信函各三件為證。
乙、被上訴人方面：被上訴人未於言詞辯論期日到場，惟據其提出書狀所載聲明、陳
    述，略以：
一、聲明：請求判決：上訴駁回。
二、陳述：除與原判決記載相同者，予以引用外，補稱略以：
（一）上訴人於本案所提信函證據，是一審審理過程中所發，被上訴人有回信說明不
      能來台之原因，並希望上訴人能來上海同居。
（二）被上訴人之父自九十年七月因病住院至九十一年七月病逝，上訴人均未表關心
      ，其間被上訴人亦曾要求上訴人至上海聊表心意，惟其均置不理。故其發函要
      求被上訴人交付回台之證件及回台同居，均屬虛偽，其目的只為達成離婚之目
      的。
    理    由
一、按夫妻之一方為台灣地區人民，一方為大陸地區人民者，其結婚或離婚之效力，
    依台灣地區之法律，台灣地區與大陸地區人民關係條例第五十三條定有明文。又
    按夫妻之住所，由雙方共同協議之；未為協議或協議不成時，得聲請法院定之。
    法院為前項裁定前，以夫妻共同戶籍地推定為其住所，民法第一千零零二條定有
    明文。又按離婚訴訟，專屬夫妻之住所地或夫妻死亡時住所地之法院管轄，民事
    訴訟法第五百六十八條第一項亦定有明文。本件上訴人主張被上訴人應來台履行
    同居，被上訴人則抗辯兩造未約定共同住所於台灣等語。經查，據上訴人提出被
    上訴人於兩造婚後不久致上訴人之八十五年八月四日信函載：「：：自從你來滬
    辦理結公證手續離滬已有近一個月的時間：：我知道經常要你來滬是不現實的
    ，你要工作，經常來滬，工作必受影響：：現在新的規定與大陸人結婚，婚後即
    可赴台探親：：我多麼想（嚮）往去台灣：：到台灣後，我會孝敬公婆，努力做
    個好媳婦、好妻子：：我若能早日來台灣，可以照雇爸爸，盡我做媳婦的一份孝
    心：：望你馬上幫我辦理去台灣的探親手續：：」等語（見原審卷第六七頁），
    且被上訴人於八十六年二月間來台居住至同年七月間等情，為被上訴人所不爭執
    ，綜上，應可認兩造已約定於排除法令之來台限制後以上訴人住處為兩造共同住
    所，是依前揭民事訴訟法第五百六十八條第一項之規定，應認本院有管轄權。又
    被上訴人經合法通知，未於言詞辯論期日到場，核無民事訴訟法第三百八十六條
    所列各款情形，爰依上訴人聲請，由其一造辯論而為判決，均合先敘明。
二、上訴人起訴主張兩造於八十五年七月二十九日在大陸上海市為公證登記結婚，被
    上訴人並於八十六年二月間自行辦理來台與上訴人履行同居義務，於同年七月二
    十二日始離開台灣，詎被上訴人返回大陸後，即滯留不歸，拒與上訴人履行同居
    生活，顯然違背同居義務，為此提起本件訴訟等語。
    被上訴人則以兩造並未約定住所，殊無令被上訴人需至台灣履行同居義務之理，
    且依法律之規定，非經上訴人代為辦理來台手續，被上訴人無法來台，然自八十
    六年七月二十二日被上訴人離台後，上訴人即與被上訴人失去聯絡，被上訴人係
    無法來台，被上訴人不履行與上訴人之同居義務，實有正當理由等語置辯。
三、查上訴人主張兩造於八十五年七月二十九日在大陸為公證結婚登記，現婚姻關係
    仍存續中，被上訴人於八十六年二月間來台，並於同年七月二十二日返回大陸原
    籍，迄今未與上訴人同居生活之事實，為被上訴人所不爭執，並有公證結婚書影
    本、上訴人之戶籍謄本在卷可證（見原審卷第十九－二三頁），自堪信為真實。
    又上訴人主張兩造約定以上訴人住處為共同住所，但被上訴人則抗辯未約定住所
    等語。經查，依上開八十五年八月四日被上訴人致上訴人之信函內容載：「：：
    自從你來滬辦理結公證手續離滬已有近一個月的時間：：我知道經常要你來滬
    是不現實的，你要工作，經常來滬，工作避受影響：：現在新的規定與大陸人結
    婚，婚後即可赴台探親：：我多麼想往台灣：：到台灣後，我會孝敬公婆，努力
    做個好媳婦、好妻子：：我若能早日來台灣，可以照雇爸爸，盡我做媳婦的一份
    孝心：：望你馬上幫我辦理去台灣的探親手續：：」等語（見原審卷第六七－六
    九頁），顯見被上訴人確於婚後曾表示希望來台，會孝敬公婆，努力做個好媳婦
    、好妻子，並希望上訴人馬上幫其辦理赴台手續等情，且被上訴人於答辯狀中已
    陳明其目前在大陸地區並無工作，而上訴人在台灣則有固定工作（見原審卷第卅
    一－卅二頁），又被上訴人於八十五年九月十六日即由上訴人委託朋友李福春代
    為申請來台，並於八十六年二月十二日入境來台等情，有內政部警政署入出境管
    理局於九十年八月七日函及所附「大陸同胞申請來台資料查詢」、甲○○為乙○
    入台簽具之保證書、乙○於八十五年九月入境台灣之大陸地區人民進入台灣地區
    旅行證申請書等件在卷可稽（見原審卷第七三－八二頁），凡此足見兩造已達成
    協議在排除法令之來台限制後共同居住於上訴人住所，則被上訴人抗辯兩造未達
    成住所在上訴人之住處之協議云云，並不可採。
四、按夫妻互負同居之義務。但有不能同居之正當理由者，不在此限，民法第一千零
    一條定有明文。又按夫妻之一方為台灣地區人民，一方為大陸地區人民者，其結
    婚或離婚之效力，依台灣地區之法律，台灣地區與大陸地區人民關係條例第五十
    三條定有明文。兩造既為夫妻關係，上訴人主張被上訴人無正當理由不履行同居
    義務，已如前述，則被上訴人自負有與上訴人同居之義務。
    查依台灣地區與大陸地區人民關係條例第十七條第一項第一款及第三項之規定，
    除於結婚滿兩年或生產子女者，否則大陸配偶尚不得申請在台灣地區居留，而申
    請居留又受名額上限制。另不符上開規定之大陸配偶，依大陸地區人民進入台灣
    地區許可辦法（下稱許可辦法），僅得以探親名義入境，而以此名義入境之最長
    期限不得逾六個月（不得逾三個月，得申請延長一次，每年總停留期間不得逾六
    個月），期滿必須出境，有許可辦法附卷可參（見原審卷第七六頁）。又依許可
    辦法第十三條規定「大陸地區人民申請進入臺灣地區，應具備：(一)旅行證申請書
    。(二)大陸地區居民身分證、其他證照或足資證明身分文件影本。(三)保證書。(四)中
    央目的事業主管機關許可文件或其他證明文件。(五)第三地區再入境簽證、居留證
    或香港身分證影本。由在臺地區親屬或代申請單位委託他人代申請者，應附委託
    書。」，是大陸地區人民之被上訴人如要申請進入台灣地區，應提出其照片以供
    申辦旅行申請書、提供大陸地區居民身分證或其他足資證明身分文件影本及中央
    目的事業主管機關許可文件或其他證明文件，其由在臺地區親屬代申請者並應附
    委託書等項，均應由被上訴人提供資料配合辦理。
    經查，上訴人於民國九十年十一月一日函被上訴人請寄交其照片、印章、身分證
    影本等件予上訴人，以辦理被上訴人來台之手續，有該函影本在卷可參（見原審
    卷第一一八頁本院卷第七頁），嗣於九十一年六月六日、九十一年六月二十五日
    以同上旨函請被上訴寄交相關資料文件予上訴人俾辦理申辦來台手續，其中九十
    一年六月六日之函以雙掛號為之，並於九十一年六月十日由被上訴人收受，有上
    開函及回證附卷可憑（見本院卷第廿九－卅五頁），則被上訴人抗辯稱上訴人與
    其失聯云云，即不足採；而被上訴人迄未將上開相關文件寄交上訴人，以辦理被
    上訴人來台手續，足見被上訴人並無來台履行夫妻同居義務之意甚明；則上訴人
    訴請被上訴人應與其同居，為屬有據，應予准許。
五、綜上，上訴人請求被上訴人應與其同居，為屬正當，應予准許，原審未察明上情
    而駁上訴人在原審之訴，尚有未洽，上訴人上訴主張原判決不當，求為廢棄改判
    ，為屬可採，自應由本院廢棄原判決，改判如主文所示。
六、據上論結，本件上訴為有理由，依民事訴訟法第四百六十三條、第三百八十五條
    第一項前段、第四百五十條、第七十八條，判決如主文。
中      華      民      國    九十二    年      六      月      三      日
                                    臺灣高等法院臺南分院民事第三庭
~B1審判長法官  林    輝    雄
~B2      法官  丁    振    昌
~B3      法官  王    明    宏
右為正本係照原本作成。
如對本判決上訴，須於判決送達後廿日內向本院提出上訴狀，未表明上訴理由者，應
於上訴後廿日內，向本院提出理由書。
中      華      民      國    九十二    年      六      月      五      日
                                        法院書記官  侯    瑞    富


司法院資訊處製作；財團法人民間司法改革基金會備份。
